最高法院刑事判決　　　　　　　九十四年度台上字第五四０號
　　上　訴　人　乙○○
　　（被告）
　　反 訴被 告　甲○○
上列上訴人因甲○○自訴誣告罪，經其反訴甲○○誣告等罪案件
，不服台灣高等法院高雄分院中華民國九十一年三月二十九日第
二審判決（九十年度上訴字第一四六九號，自訴案號：台灣高雄
地方法院八十八年度自字第六九四號），提起上訴，本院判決如
下：
    主　文
上訴駁回。
　　理　由
一、反訴被告甲○○自訴上訴人乙○○誣告部分：
按刑事訴訟法第三百七十七條規定，上訴於第三審法院，非以判
決違背法令為理由，不得為之。是提起第三審上訴，應以原判決
違背法令為理由，係屬法定要件。如果上訴理由書狀並未依據卷
內訴訟資料，具體指摘原判決不適用何種法則或如何適用不當，
或所指摘原判決違法情事，顯與法律規定得為第三審上訴理由之
違法情形，不相適合時，均應認其上訴為違背法律上之程式，予
以駁回。本件乙○○上訴意旨略稱：(一)、甲○○為內政部警政署
保安警察隊第五總隊第二中隊之警員，高雄市政府並非甲○○之
上級機關，司法院雖係司法最高行政機關，但並不實際掌理刑事
審判及公務員之懲戒，而法務部雖係檢察官之上級機關，但並非
有權追訴或移付懲戒之機關，對公務員之懲戒案亦無移送、懲戒
之權限，故原判決認乙○○虛構甲○○教唆毀損、傷害等事實，
以陳情書向高雄市政府、司法院、法務部等對於甲○○有調查、
偵辦、審判犯罪、請付懲戒職權之公務員陳訴，其有使甲○○受
刑事及懲戒處分之意圖，事證明確，因認乙○○係犯誣告罪，於
法自有違誤。(二)、原判決漏未敘明乙○○與陳杜海子、陳淑芳、
陳淑惠、陳玉立對誣告罪有何犯意聯絡及行為分擔，即認定其等
就本件誣告犯行係共犯，亦有判決不備理由之違法。(三)、乙○○
於原審審理中曾聲請向中央健康保險局高雄分局調取何永洛在民
國八十六、七年間之健保就醫紀錄，暨向高雄市政府警察局楠梓
分局後勁派出所調取於八十六年間何永洛、潘德金夫妻所營自助
餐店被砸、何永洛頭被打傷及沈秋緞所營新都自助餐店被砸之受
理報案紀錄、員警工作紀錄簿，並傳訊證人楊德財、勘驗乙○○
等人之陳情書信封，且將乙○○所提出之潘德金、沈秋緞錄音帶
及譯文送鑑定，以證明何永洛、沈秋緞確有被甲○○之家人砸店
或砸傷，陳情書係由楊德財寫好信封並當場寄發，及潘德金、沈
秋緞在錄音帶中之所述為真實，然原審卻置若罔聞，並有應於審
判期日調查之證據而未予調查之違誤。(四)、依甲○○之報告所載
及證人陳昭榮在第一審調查時之證述，可證甲○○於八十六年四
月十六日晚上確有在後勁派出所與乙○○家人爭執之情事，且證
人黃水財亦證明當日甲○○之家人與乙○○一家人打架時，甲○
○亦在場，自足使乙○○認其有教唆、指使傷害、毀損之犯行；
另甲○○之父林進旺、母林蘇瑞美、弟林啟斌、妹林燕伶在八十
六年四月十六日早上十時許及下午六時五十分許糾集多人分持鐵
棍等物之傷害、毀損行為，與沈秋緞所營之新都自助餐店在八十
六年間被砸之情節相符，且沈秋緞與乙○○之女林陳淑禎之對話
譯文，亦指其店之招牌先前也被甲○○家人推到馬路上，足證乙
○○有合理懷疑甲○○有教唆、指使其家人傷害何永洛、沈秋緞
之情事；再甲○○確有於八十八年五月三十日持鐵器敲毀乙○○
住處鐵門之事實，此有庭呈相片可證，亦足證乙○○可合理懷疑
甲○○確有此犯行；另林陳淑禎於警詢中已證稱：甲○○經其母
通知後有來到現場，並揚稱要給其家人當靠山，乙○○係經林陳
淑禎轉告此情，乃認甲○○有上開行為，難認所述不實；又乙○
○係經林陳淑禎告知，始知甲○○之弟林啟斌於八十七年八月間
，確有將機車廢鐵放置在伊住處鐵捲門上，嗣因不配合將機車廢
鐵移開，而欲追打林陳淑禎之夫林登順之事，且林登順亦證明甲
○○當時在其住處，故乙○○將此事載述在陳情書上，亦無誣告
之故意；再甲○○任職之保安警察隊第五總隊第二中隊距甲○○
之住處，車程僅三十分鐘左右，且甲○○雖值班，但可請人代班
而離開其任所，甲○○既於八十六年四月十六日晚上八時許出現
在後勁派出所，足證上開中隊之勤務分配表及工作紀錄簿均不足
證明甲○○當日不在打架現場，原判決竟據前述勤務分配表及工
作紀錄簿認定乙○○有誣告犯行，殊嫌率斷；又於原審調查時，
沈秋緞已坦承其店被砸，並供承林陳淑禎曾打電話給伊，另潘德
金亦證明其曾與甲○○之母發生爭吵及拉扯，可見林陳淑禎所供
屬實，且錄音帶譯文亦係真正，故沈秋緞於保安警察隊第五總隊
詢問時否認其有如電話譯文所示之言詞，即與事實不符；另甲○
○與其父母、弟妹同住，並與沈秋緞、潘德金、乙○○相毗鄰，
而甲○○之父母、弟妹因傷害、毀損乙○○及其自助餐店乙情，
又經判刑確定，沈秋緞、潘德金之早餐店亦被人砸毀，且手法相
同，乙○○因之懷疑係甲○○共同參與或策劃、指使，乃陳情請
求救濟，難認有誣告之故意，原判決對上開有利於乙○○之事證
或辯解恝置不論，亦有判決理由不備之違法云云。
惟查：(一)、原判決撤銷第一審關於乙○○部分之不當科刑判決，
改判論處乙○○以共同連續意圖他人受刑事及懲戒處分，向該管
公務員誣告罪刑，係以：乙○○與甲○○之家人於八十六年四月
十六日上午十時許及下午六時十五分許，在高雄市○○路九十八
號前發生衝突之事件，係因甲○○之母林蘇瑞美以水噴灑到乙○
○之女陳淑芳所引起，純屬突發事件。且乙○○及其妻陳杜海子
、女陳淑惠於事件發生後，亦僅指訴甲○○之父母林進旺、林蘇
瑞美及其弟林啟斌等人傷害及毀損，林進旺、林蘇瑞美、林啟斌
等人並因而被判處罪刑確定在案，此有台灣高雄地方法院八十六
年度訴字第三八九一號及原審法院八十八年度上訴字第一一四三
號刑事判決各一份附卷可稽。乙○○及其妻、女，均於該事件衝
突時在場，自知衝突係突發事件，如何能謂出於甲○○之教唆，
其等虛構事實甚明。又在高雄市○○路九十號經營自助餐店之沈
秋緞於接受保安警察隊第五總隊訪談及第一審調查時，已證稱：
伊經營之自助餐店雖曾於八十七年十月間遭六名年輕男子拿球棒
砸店，然當時甲○○或其家人並未在現場，伊與甲○○係一般鄰
居關係，沒有爭吵或任何仇恨，伊店被砸之事，未曾懷疑係甲○
○所為等語，嗣該證人於原審調查時復證稱：伊未曾與乙○○之
女林陳淑禎談及伊店被砸之事，但此事大家都知道等語。是乙○
○辯稱：沈秋緞之自助餐店被砸，伊係聽自林陳淑禎云云，及林
陳淑禎所證：沈秋緞當面向伊訴苦伊店被砸云云，均非真實。且
沈秋緞之自助餐店被砸，其並未懷疑係甲○○所為，乙○○與其
妻女任意指摘為出於甲○○之教唆，顯然係捏造事實。再於高雄
市○○路九十二號經營早餐店之何永洛在接受保安警察隊第五總
隊訪談及第一審審理時亦證稱：伊所經營之早餐店沒有被砸過，
伊亦未曾被打過，伊雖曾與甲○○之父為了早餐的價格爭吵，但
經旁人勸開即作罷，未發生打架情事等語，嗣其於原審調查時仍
證稱：伊沒有被人家打過，我沒有頭部受傷就醫過，只有腹部膽
結石開刀，此是十五年前的事等語。是乙○○之陳情書載稱：何
永洛被打傷及其早餐店被砸，係甲○○教唆其家人所為云云，顯
屬無據。而林陳淑禎所證：何永洛之妻潘德金曾打電話給伊夫林
登順，說其被甲○○的人打，伊即告知伊父云云，及乙○○所辯
：何永洛被打傷及其店被毀損之事，係伊女林陳淑禎所告知云云
，亦均非真實而難採信。至乙○○所提出之「何太太打電話給林
登順之電話錄音譯文」，屬審判外之陳述，且其內容與何永洛之
上述證言不符，自不能採為認定事實之依據。雖林登順證稱：何
永洛之妻潘德金曾打電話向伊表示，甲○○之母曾為伊作早餐的
鐵門擋到甲○○他們，就拿剪刀刺她，還說甲○○之父也拿鐵籠
子打何永洛云云，且縱認潘德金曾打電話給林登順告知上情，林
登順也將此情轉告林陳淑禎，林陳淑禎再將情轉告乙○○屬實，
然潘德金於電話中並未提及發生該項糾紛之原因係出於甲○○之
教唆，乙○○將之牽扯係甲○○教唆其家人所為，難謂無虛構事
實之故意。另乙○○於陳情書又指稱：住高雄市○○路一００號
之林登順，因其鐵門被甲○○之胞弟林啟斌以機車廢鐵壓成彎曲
，林登順拉起整修時，為林啟斌追打，林啟斌係受甲○○之教唆
云云，惟林登順就此於第一審調查時係證稱：甲○○當時在他家
裡云云，與林陳淑禎於保安警察隊第五總隊訪談時所稱：甲○○
係在他母親通知後到現場云云，互核不符，是林登順、林陳淑禎
指甲○○於林啟斌與林登順發生爭執當時在場，及林陳淑禎並稱
：甲○○當場曾說要當家人靠山云云，已難採信。況依乙○○上
開所述，林啟斌與林登順發生衝突，亦屬突發事件，豈能謂係受
甲○○之教唆。又甲○○自八十六年四月十四日二十時起至同年
月十六日二十時止，係在其任職之中隊部械彈室擔任值班勤務，
並無臨時請假離開等情，已據警員陳人華、黃方淵於第一審審理
中結證屬實，並有勤務分配表及工作紀錄簿影本附卷可佐。乙○
○雖質疑該勤務分配表、工作紀錄簿有造假之嫌，惟經調閱該工
作紀錄簿原本，核與卷附該等簿表之影本相符，且該工作紀錄簿
於每日經值日警員填載後，均須呈請副中隊長及主管核閱，應無
造假可能。況內政部警政署於將本件陳情書發交保安警察隊第五
總隊查報，經該總隊督訓組調查結果，亦確認甲○○於上開期間
擔任中隊部械彈室值班勤務，有該調查報告表在卷足憑。甲○○
既係於上開期間值班，自無於八十六年四月十六日上午十時許及
下午六時十五分許，在其父母與乙○○等人發生衝突時，猶能在
場當眾揚言要給家人當靠山之理。再證人陳昭榮雖證稱：八十六
年四月十六日晚上，伊陪同乙○○之妻到後勁派出所備案，約晚
上八時左右，在派出所有看到甲○○在場云云，但其證言僅能證
明甲○○於當日下班後陪同其家人至後勁派出所處理雙方之糾紛
，不能執此即謂甲○○有參與或教唆其家人於當日毆打乙○○等
人。又證人黃水財於第一審雖證稱：八十六年四月十六日下午四
時許，伊至乙○○之自助餐店準備吃飯，目睹現場多人持棍棒爭
吵，當時甲○○拿磚塊在丟云云，然依本件陳情書所載，甲○○
之家人與乙○○等人發生衝突之時間，為當日上午十時許及下午
六時十五分許，證人黃水財竟謂當日下午四時許目睹雙方之衝突
，所證已非無疑，且甲○○於當日下午八時前，仍在其任職之隊
部值班，已如前述，黃水財何能目睹甲○○丟擲磚塊，是其證言
難以採信。另乙○○已供承其與妻陳杜海子於八十八年五月十九
日委託代書楊進財書寫本件陳情書，此並為楊進財所證實。而楊
進財亦證稱：陳情書之內容都是照乙○○所述書寫，寫好之相同
內容陳情書並分別寄給司法院、內政部警政署、法務部、高雄市
政府警察局，且都是由伊寫好信封後，交乙○○拿去寄發等語。
乙○○雖供稱：伊有拿林進旺等殺人未遂之起訴書及判決書給楊
進財看云云，惟依卷附之台灣高雄地方法院八十六年度訴字第三
八九一號及原審法院八十八年度上訴字第一一四三號林進旺等殺
人未遂等案刑事判決書所示，其內並未敘及林進旺等人之犯行，
係出於甲○○之教唆，亦未記載甲○○揚言要給其家人當靠山，
故如非乙○○告知，楊進財自無將之列載於陳情書上之可能，是
本件陳情書之內容均係出自乙○○之敘述甚明。又本件陳情書確
分別寄予高雄市政府、高雄市政府警察局、內政部、內政部警政
署、司法院、法務部，有內政部警政署、高雄市政府、司法院刑
事廳、法務部檢察司函及所附陳情書、掛號郵件收件回執等件影
本在卷足證。而乙○○之妻女陳杜海子、陳淑芳、陳淑惠、陳玉
立均係甲○○之鄰居，就上述糾紛衝突，是否與甲○○有關，必
知之甚詳，乃均於本件陳情書上具名蓋章，顯與乙○○有共同捏
造事實誣告之犯意聯絡。又乙○○另於八十八年六月一日書具陳
情書郵寄予高雄市政府警察局，其內容記載：甲○○、林進旺於
八十八年五月三十日晚上十一時許，指使林啟斌持鐵器撞毀伊住
處之鐵門，請併前案調查等情，有該陳情書及掛號郵件收件回執
等影本附卷可按。但乙○○住處之鐵門是否有遭人撞毀，固無證
據可佐，縱令其住處之鐵門係林啟斌持鐵器所撞毀，因其兩家常
因細故磨擦，豈能任意指係甲○○所教唆，乙○○在無合理懷疑
之事證，即謂其住處鐵門被撞毀，係甲○○教唆林啟斌所為，難
謂無虛構事實誣告之故意。再乙○○雖提出照片欲佐證上開其住
處鐵門遭毀壞之情，然就該照片觀之，既不能顯示其住處鐵門確
有遭撞毀，且該等照片中所顯示之人影，亦不能確認即係林啟斌
。至乙○○聲請調取何永洛之健保就醫紀錄及後勁派出所受理報
案紀錄、員警工作紀錄簿，以證明何永洛有被甲○○家人砸店及
砸傷頭部情形，暨將潘德金、沈秋緞之錄音帶及譯文送請鑑定，
以瞭解其等確有如該錄音帶內容之陳述，但以本件事證已明，故
認無調取及送鑑定之必要。因認乙○○確有意圖使甲○○受刑事
及懲戒處分而捏造事實向該管公務員誣告之犯行，為其所憑之證
據及認定之理由。而以乙○○否認犯罪，辯稱：伊並未捏造事實
，甲○○確有伊所檢舉之行為云云，乃卸責之詞，不足採信等情
，於理由詳加說明及指駁。經核所為論敘，均與卷內證據資料相
符，從形式上觀察，並無違背經驗法則、論理法則等違法情形存
在。上訴意旨(二)、(三)、(四)，徒憑己見，就原判決已說明事項或屬
原審採證認事職權之適法行使，任意指摘，顯與法律規定得為第
三審上訴理由之違法情形，不相適合。(二)、刑法第一百六十九條
第一項誣告罪之成立，以向該管公務員誣告為要件，而所謂該管
公務員，係指於刑事或懲戒處分之實現，有其職權關係，而可受
人申告者而言。在刑事案件，須為有追訴或處罰犯罪職權之公務
員；在懲戒案件，須為有提出彈劾、移付懲戒、或有自為懲戒處
分職權之公務員。本件甲○○為內政部警政署保安警察隊第五總
隊第二中隊警員，故高雄市政府、司法院、法務部均非其直屬上
級機關，無對甲○○提出彈劾、移付懲戒、或自為懲戒處分之職
權，亦非有追訴或處罰犯罪職權之機關，原判決認該等機關亦為
對甲○○有追訴刑責及懲戒處分職權之該管公務員，固有未當，
但內政部、內政部警政署則為甲○○所屬單位之上級機關，自有
對甲○○提出彈劾、移付懲戒、或自為懲戒處分之職權，另內政
部警政署署長、高雄市政府警察局局長則有協助檢察官對甲○○
追訴犯罪之職權，乙○○或與其妻女擬具不實內容之陳情書併向
內政部、內政部警政署或高雄市政府警察局誣告甲○○犯罪或有
不當行為，已有使甲○○受刑事及懲戒處分之可能，是原判決上
開疏誤，於其判決結果顯然無影響，依刑事訴訟法第三百八十條
之規定，亦不得資為提起第三審上訴之理由。其上訴違背法律上
之程式，應予駁回。
二、乙○○反訴甲○○誣告、毀損部分：
(一)、誣告部分：
查第三審上訴書狀，應敘述上訴之理由，其未敘述者，得於提起
上訴後十日內補提理由書於原審法院，已逾上述期間，而於第三
審法院未判決前仍未提出上訴理由書狀者，第三審法院應以判決
駁回之，刑事訴訟法第三百八十二條第一項、第三百九十五條後
段規定甚明。本件乙○○反訴甲○○就其家人於八十六年四月十
六日與乙○○等人發生衝突時，在場助勢，並教唆其父毆打乙○
○等情，係確有其事，乙○○因之向甲○○之上級機關陳情，並
無不當。甲○○竟向法院自訴乙○○誣告，顯係捏造事實，有使
乙○○受刑事處分之意圖，因認甲○○涉有誣告罪嫌。惟乙○○
不服原判決維持第一審諭知該部分無罪之判決，而駁回其在第二
審之該部分上訴，乃於九十一年四月二十三日向本院提起上訴。
但其上訴意旨僅就其被訴誣告之行為應否成立犯罪而為爭執，關
於本部分並未敘述理由，迄今逾期已久，於本院未判決前仍未提
出，依上開規定，關於其本部分之上訴，自非合法，應予駁回。
(二)、毀損部分：
按刑事訴訟法第三百七十六條所列各罪之案件，經第二審判決者
，不得上訴於第三審法院，法有明文。本件乙○○反訴甲○○涉
嫌於八十八年五月三十日晚間，唆使其弟林啟斌持鐵器敲毀乙○
○住處鐵門而犯毀損罪行部分，原審以該部分行為屬刑法第三百
五十四條之罪，依同法第三百五十七條規定，須告訴乃論，因已
逾告訴期間，不得再行自訴，乃維持第一審諭知該部分自訴不受
理之判決，駁回乙○○在第二審之該部分上訴。查該毀損罪嫌核
屬刑事訴訟法第三百七十六條第一款之案件，依上開說明，既經
第二審判決，自不得上訴於第三審法院。乙○○對此部分提起上
訴，顯非合法，亦應予駁回。
據上論結，應依刑事訴訟法第三百九十五條，判決如主文。
中　　華　　民　　國　九十四　年　　一　　月　二十七  日
                      最高法院刑事第八庭
                          審判長法官  陳　炳　煌
                                法官  陳　世　雄
                                法官  韓　金　秀
                                法官  吳　信　銘
                                法官  徐　文　亮
      本件正本證明與原本無異
                                      書  記  官
中　　華　　民　　國　九十四  年　　二　　月　　一  　日
                                                      Ｃ
